最高法院刑事判決　　　　　　　　　　　　　　　九十一年度台上字第一九○三號
　　上　訴　人　丙○○
　　　　　　　　乙○○
　　右二人共同
　　選任辯護人　楊焜義律師
　　　　　　　　陳煥生律師
　　上　訴　人　甲○○
右上訴人等因偽造文書案件，不服台灣高等法院台中分院中華民國九十年十月四日第
二審更審判決（九十年度重上更(二)字第一一二號，起訴案號：台灣南投地方法院檢察
署八十四年度偵字第二二四、一一二九、一一九六、二一六七、二二二六、二三五二
、四八五六號），提起上訴，本院判決如左：
    主  文
原判決撤銷，發回台灣高等法院台中分院。
    理  由
本件原判決認定上訴人丙○○與其妻即上訴人乙○○於民國八十二年十一月間欲以乙
○○名義，向湯學傳、王太義購買坐落南投縣埔里鎮○○段九二三｜三四號、同鎮○
○○段一八五｜二五八號農地，因楊女不具自耕農身分，無從提出農地承受人自耕能
力證明書（以下簡稱自耕能力證明書）用以申辦土地增值稅免稅證明書及辦理上開農
地所有權移轉登記手續，丙○○竟與乙○○，及辦理上開所有權移轉登記之代書即上
訴人甲○○，基於行使變造公文書、行使使公務員登載不實文書之犯意聯絡，先推由
甲○○將其因業務上所持有先前受託為案外人廖玉海於八十二年十月三十日，辦理繼
承坐落同鎮○○○段五六之五○號、同鎮○○○段二三四之二一二號及同段二三四之
三○九號三筆土地而向埔里鎮公所申請，由埔里鎮公所於八十二年十一月十八日核發
之埔鎮農字第二六三七九號自耕能力證明書之公文書，予以影印後在南投縣埔里鎮○
○路一一五號，以立可白修正液加以塗改變造成「茲證明乙○○具有自耕能力，其承
受後列標示農地，經審查認定確能自任耕作屬實，農地標示為埔里鎮○○段九二三之
三四號，旱，面積一‧二一二九公頃全部」內容後再予影印，並持該變造之自耕能力
證明書影本於八十二年十二月二日，向南投縣稅捐稽徵處埔里分處申請免稅證明，致
該處不知情之承辦人員陷於錯誤，而發給土地增值稅免稅證明書。又丙○○、乙○○
、甲○○三人均非公務員，渠三人繼而為取得農地所有權移轉登記所不可或缺之自耕
能力證明書原本，為使乙○○能順利取得上開南投縣埔里鎮○○段九二三之三四號、
南投縣埔里鎮○○○段一八五之二五八號農地之所有權，竟推由甲○○勾結就公務員
登載不實文書有犯意聯絡時任南投縣埔里鎮公所農業課長之林松村（偽造文書部分由
檢察官移送原審法院另案合併審理），林松村明知乙○○不具自耕能力，竟利用原為
黃明源所承辦，由其審核之案外人張余燕以其現有耕地埔里鎮○○段二六八之二號農
地，於八十二年十二月十五日申請埔里鎮公所核發自耕能力證明書（收文號為二六五
四四號）之機會，在其職掌核發之自耕能力證明書，另填載「茲證明乙○○具有自耕
能力，其承受後列標示農地，經審查認定確能自任耕作屬實，農地標示為埔里鎮○○
段九九九之二七號，田，面積○‧○六八四公頃全部；同鎮○○段九二三之三四號，
旱，面積一‧二一二九公頃全部；同鎮○○○段一八五之二五八號，旱，面積一‧一
○六五公頃全部」之不實自耕能力證明書原本，再付予甲○○。甲○○嗣於八十三年
三月十五日持前開埔鎮農字第二六五四四號自耕能力證明書，為乙○○向埔里地政事
務所申請上開大湳段九二三之三四號及小埔社段一八五之二五八號農地二筆之買賣移
轉登記，使該地政事務所之該管公務員陷於錯誤，依其申請，於同年月十八日將系爭
所有權移轉登載於土地登記簿上。乙○○取得上開土地之所有權後，明知其前開登記
取得之農地係非法取得，即其非自耕農，竟於八十三年五月十日持前開登記其所有之
大湳段九二三之三四號旱地之所有權狀，向埔里鎮戶政事務所申請將職業變更為「自
耕農」，使該戶政機關之該管公務員陷於錯誤，依其申請將前述「自耕農」之不實事
項登載於戶籍登記簿之職業欄內。又丙○○基於行使使公務員登載不實文書之概括犯
意，先後於八十三年三月二十二日、同年七月八日再以其之前非法取得之戶籍職業欄
「自耕農」之記載，以及其配偶乙○○上揭以公務員登載不實之自耕能力證明書而移
轉登記完成之大湳段九二三之三四號農地等不實資料，依據自耕能力證明書之申請及
核發注意事項第五條第二項第一款、第六條第一項第三款規定，向埔里鎮公所申請自
耕能力證明書二紙，而向不知情之賴文雄、彭芳雄買受坐落埔里鎮○○段一一七二號
、一一七三號、一一七三之一號及一一七四號農地，以及同鎮○○段一之四號、一之
五號、一之一三號、一之三四號、一之四號及一之二０五號農地。上開所為足以生損
害於南投縣埔里鎮公所對於自耕能力證明書核發之正確性、南投縣稅捐稽徵處埔里分
處核發土地增值稅免稅證明書之正確性、地政機關對於所有權移轉登記之正確性、戶
政機關職業登載之正確性、廖玉海有被誤認變造公文書致遭刑事訴追之危險、張余燕
取得自耕能力證明書之時效等情，因而撤銷第一審關於甲○○部分暨丙○○、乙○○
關於行使變造公文書部分之判決，改判論處丙○○、乙○○、甲○○共同行使變造公
文書，足以生損害於公眾及他人各罪刑，固非無見。
惟查(一)有罪判決書之事實一欄，法院應依職權將與論罪科刑有關之事實，翔實記載，
然後於理由內逐一說明憑以認定之證據，並使事實認定與理由說明，互相一致，方為
合法。原判決事實欄載明上訴人等三人基於行使使公務員登載不實罪之犯意聯絡，由
甲○○變造埔里鎮○○段九二三｜三四號自耕能力證明書持向稅捐單位申請免稅證明
，使不知情之承辦人員陷於錯誤而核發土地增值稅免稅證明書，理由欄亦敘明上訴人
等犯有刑法第二百十六條、第二百十四條之罪。但事實欄未見載明上訴人等如何行使
該土地增值稅免稅證明，自不足為適用法律之依據。(二)公訴意旨以上訴人三人與林松
村基於共同偽造文書之犯意聯絡，由林松村在其職務上所掌應發給張余燕之自耕能力
證明書偽填為乙○○之自耕能力證明書，並盜蓋埔里鎮公所公印及鎮長蔡和憲之印章
等語，但原判決就上開盜用埔里鎮公所之公印及鎮長蔡和憲之印章部分，未於理由中
詳加論述說明，自有已受請求之事項未予判決之違背法令。(三)變造文書係指不變更原
有文書之本質，僅就文書之內容有更改者而言。若將真正之自耕能力證明書加以影印
，將影本內容以立可白加以塗改內容，再加影印使成為他人之自耕能力證明書，已具
創造性，此種情形是否僅止於變造文書而無偽造文書之適用，非無研求之餘地（本院
六十六年台上字第一九六一號、八十四年台上字第一四二六號判例參照）。上訴意旨
指摘原判決不當，尚非全無理由，應認仍有撤銷發回更審之原因。至理由三不另為無
罪之諭知部分，因公訴人認此部分與前揭論罪科刑部分為裁判上一罪，爰一併發回，
附此說明。
據上論結，應依刑事訴訟法第三百九十七條、第四百零一條，判決如主文。
中      華      民      國    九十一    年      四      月      四      日
                              最高法院刑事第八庭
                                  審判長法官  莊  登  照
                                        法官  洪  明  輝
                                        法官  黃  一  鑫
                                        法官  魏  新  和
                                        法官  林  秀  夫
      右正本證明與原本無異
                                              書  記  官
中      華      民      國    九十一    年      四      月      十      日
